【裁判字號】    94,上,185
【裁判日期】    950117
【裁判案由】    確認抵押權不存在
【裁判全文】
臺灣高等法院民事判決            九十四年度上字第一八五號
上  訴  人  甲○○
訴訟代理人  黃淑琳律師
            江肇欽律師
被  上訴人  丙○○
訴訟代理人  周仕傑律師
前列當事人間請求確認抵押權不存在事件，上訴人對於中華民國
九十三年十二月二十三日臺灣桃園地方法院九十二年度訴字第一
一三四號第一審判決提起上訴，本院於九十五年一月三日言詞辯
論終結，判決如下：
    主      文
原判決廢棄。
被上訴人在第一審之訴駁回。
第一、二審訴訟費用由被上訴人負擔。
    事實及理由
一、被上訴人主張：坐落桃園縣中壢市○○段四七八地號土地及
    其上建號七二一一號即門牌號碼桃園縣中壢市○○街三十九
    號七樓建物（被上訴人就土地之所有權應有部分為一萬分之
    一三四，就房屋所有權之權利範圍為全部，下稱系爭房地）
    為被上訴人所有，被上訴人前因遺失系爭房地之所有權狀，
    遂委託訴外人乙○○代書代為申請補發權狀，並於民國九十
    一年十月一日依訴外人賴德炎指示提供印鑑證明二份、戶口
    名簿一份予乙○○代書，於同月三日辦理申請補發，經過一
    個月公告期間，於同年十一月五日完成補發程序。然乙○○
    代書竟利用持有被上訴人相關文件之機會，將被上訴人之印
    鑑證明、系爭房地所有權狀等提供予賴德炎，由賴德炎持向
    上訴人借款新台幣（下同）二百五十萬元，並偽刻被上訴人
    之印章、偽簽被上訴人之簽名而與上訴人簽立協議書（下稱
    系爭協議書），假冒被上訴人同意提供系爭房地設定抵押權
    予上訴人以擔保賴德炎前開借款債務，並於同年十一月八日
    完成權利價值二百五十萬元之抵押權設定登記（下稱系爭抵
    押權），其後乙○○代書於同年十一月二十二日將系爭協議
    書寄給被上訴人，被上訴人始得知此情事。實則被上訴人與
    上訴人之間素不相識，被上訴人亦未曾同意提供系爭房地設
    定抵押權以擔保賴德炎之債務，賴德炎乃以前開偽造文書之
    方式與上訴人虛偽設定系爭抵押權，被上訴人與上訴人間並
    無設定抵押權之合意，爰請求確認系爭抵押權不存在，並請
    求上訴人將該抵押權登記塗銷等情。並聲明：上訴駁回。
二、上訴人則以：訴外人賴德炎前欠上訴人四百萬元，原約定於
    九十一年三月一日前分期清償完畢，詎屆期未清償，乃與上
    訴人協調由第三人提供不動產設定抵押權予上訴人作為擔保
    ，上訴人則准其延期至九十二年九月三十日清償，雙方乃約
    定於九十一年十月一日在訴外人乙○○代書處簽定系爭協議
    書，當天訴外人曾天佑、被上訴人、賴德炎、上訴人係依序
    分別到達乙○○代書處，並分別用印，嗣即由賴德炎提供被
    上訴人所有之系爭房地供上訴人設定債權額為二百五十萬元
    之抵押權，以擔保賴德炎前述債務之履行。賴德炎為被上訴
    人之姊夫，被上訴人為配合辦理系爭抵押權之設定登記，除
    提供所需資料文件外，另以其權狀遺失為由，委託乙○○代
    書辦理補發手續，並於領得新權狀後，逕行辦理抵押權設定
    登記，若被上訴人僅係單純委託代書辦理權狀補發事宜，衡
    情僅需一份印鑑證明已足，然被上訴人卻自承其申請並交付
    二份印鑑證明予代書，由此足認被上訴人乃自始知悉系爭抵
    押權之設定原委，並自願擔任物上保證人。另依原法院向桃
    園縣中壢地政事務所函調系爭抵押權相關申請文件，可知其
    應備文件極為齊全，且均蓋有被上訴人之印鑑章，足見系爭
    抵押權之設定確係經過被上訴人之同意無疑。又當初賴德炎
    曾告知系爭房地已設定抵押權予訴外人大眾銀行，上訴人乃
    要求提出被上訴人於大眾銀行之實際借貸金額，以便估算系
    爭房地除去大眾銀行設定抵押之負擔外尚有若干殘值，經被
    上訴人提出房貸借款餘額證明，證明供上訴人設定時其僅餘
    一百五十餘萬元未還，確實仍有價值。按前開房貸借款餘額
    證明，非本人無法申領，若被上訴人不知本件抵押權登記，
    則其豈有申請該餘額證明並提供予上訴人之理？況且，據被
    上訴人所自承，乙○○代書於抵押權設定完成後還主動於九
    十一年十一月二十二日將系爭協議書寄給被上訴人，此更可
    證明系爭抵押權之設定絕無違法，所以乙○○代書才會光明
    正大地將協議書寄送給被上訴人。退步言之，被上訴人既自
    承委託乙○○代書辦理權狀補發事宜，並將印鑑章及印鑑證
    明等文件交付乙○○代書憑辦，則縱認被上訴人曾對乙○○
    代書為僅用以辦理權狀補發之代理權限制，惟上訴人並不知
    悉，被上訴人亦未舉證證明上訴人曾明知或因過失而不知其
    事實，則依民法第一百零七條之規定，自無從對抗善意之上
    訴人，故乙○○代書不問有無逾越權限，將被上訴人之印鑑
    章蓋用於抵押權設定契約書上，均無礙被上訴人應負抵押人
    義務之責任。再退萬步言，被上訴人自承交付辦理系爭抵押
    權所需之相關文件，並交付印鑑章由乙○○代書代其用印於
    申請文件上，而上訴人與被上訴人並未同時在場辦理系爭抵
    押權設定情事，復與證人乙○○代書、馮秋珍及被上訴人所
    陳相符，則上訴人依客觀情事判斷，縱誤信乙○○代書係經
    被上訴人授權，並同意設定系爭抵押權，而簽名、蓋章於相
    關文件，並取得系爭抵押權證書，亦有民法第一百六十九條
    表見代理規定之適用等語置辯。並聲明：(一)原判決廢棄。(二)
    上開廢棄部分，被上訴人在第一審之訴駁回。
三、被上訴人主張系爭房地為其所有，被上訴人前因遺失系爭房
    地之所有權狀，委託訴外人乙○○代書代為申請補發權狀，
    並依賴德炎指示提供印鑑證明二份、戶口名簿一份予乙○○
    代書，於同月三日辦理申請補發，經過一個月公告期間，於
    同年十一月五日完成補發程序等情，並提出土地、建物登記
    謄本、桃園縣中壢地政事務所通知影本、印鑑登記證明申請
    書為證（見原審卷第八至一一頁、第五五、五六頁），復為
    上訴人所不爭執，自堪信為真實。
四、被上訴人主張乙○○代書利用持有被上訴人相關文件之機會
    ，將被上訴人之印鑑證明、系爭房地所有權狀等提供予訴外
    人賴德炎，由賴德炎持向上訴人借款二百五十萬元，並偽刻
    被上訴人之印章、偽簽被上訴人之簽名而與上訴人簽立系爭
    協議書，假冒被上訴人同意提供系爭房地設定抵押權予上訴
    人以擔保賴德炎前開借款債務，並於同年十一月八日完成權
    利價值二百五十萬元之抵押權設定登記，其後乙○○代書於
    同年十一月二十二日將系爭協議書寄給被上訴人，被上訴人
    始得知此情事云云。惟為上訴人所否認，並以前詞置辯。經
    查：
  (一)按當事人主張有利於己之事實者，就其事實有舉證之責任，
    民事訴訟法第二百七十七條前段定有明文。又私文書之真正
    ，如他造當事人有爭執者，則舉證人應負證其真正之責（最
    高法院四十七年台上字第一七八四號判例要旨參照）。被上
    訴人既否認系爭協議書上其之簽名及印文為真正，則依上開
    所述舉證責任分配之原則，自應由上訴人負舉證責任。查：
    1.觀諸兩造所提出內容相同之系爭協議書原本均記載：「立
      契約書人金主甲○○（以下簡稱甲方，即上訴人）、借款
      人賴德炎（以下簡稱乙方）茲借貸金錢事件，經雙方同意
      條件列左。一甲方願借貸乙方新台幣（下同）貳佰伍拾萬
      元。‧‧‧四甲方（應為乙方之誤）願提供丙○○所有座
      落桃園縣中壢市○○街三九號七樓、房屋一戶、所有權全
      部、建號7211，連同配置基地石頭段四七八地號，土地一
      筆，持分壹萬分之壹參肆等房地產為擔保」等語（見原審
      卷第一二頁），並由上訴人及訴外人賴德炎於「立協議書
      人」欄分別簽名、蓋章，關於上訴人及賴德炎部分之簽名
      、印文為真正乙節，為兩造所不爭執，至「提供產權擔保
      人」欄雖有「丙○○」之簽名及印文，然經原審將兩造所
      提上開兩份協議書原本，連同被上訴人提出之「丙○○」
      印鑑章一枚、被上訴人之臺北市南港區戶政事務所印鑑證
      明一份，及原審另向大眾銀行所調取被上訴人在該行開戶
      時所簽有本人姓名、蓋用印鑑章之相關資料等一併送請法
      務部調查局鑑定結果，發現上開兩份協議書原本之「丙○
      ○」簽名與印文，與其餘送鑑定之真正文件上所載之被上
      訴人簽名、印文及被上訴人所提出真正印鑑章之印文，均
      不相同，有法務部調查局九十三年八月六日調科貳字第○
      九三○○三一六一○○號鑑定通知書在卷可稽（見原審卷
      第二三三頁至第二四七頁），足徵系爭協議書上「丙○○
      」之簽名、印文均非真正，上訴人復不能舉證證明被上訴
      人有授權他人簽訂系爭協議書之事實，自難認系爭協議書
      可供證明被上訴人同意提供系爭房地為賴德炎之借款為擔
      保。
    2.證人乙○○雖於原審九十二年十月二十四日言詞辯論期日
      到庭證稱：「該協議書是在我事務所簽的，當時被告（即
      上訴人）與賴德炎本人均有在場，原告（即被上訴人）本
      人亦有在場，協議書上的簽名與文字是他們本人自己寫的
      ，印章則是我幫他們蓋的，但是印章是他們自己提供給我
      蓋的，我沒有幫他們代刻印章」、「雙方借款，為了避免
      爭議，我都會要雙方自己簽訂協議書，並讓他們仔細閱覽
      」、「原告有親自簽名，印章也是印鑑章」、「印象中是
      曾天佑先到場，依序是原告、賴德炎、被告最後到場。是
      各別簽寫，順序同前。因為到場人都各自表示要趕時間，
      所以先後簽名後離開，我前述所稱在場人是先後在場」等
      語（見本院卷第一二六、一二七、一二九頁），惟證人馮
      秋珍於九十三年十一月十一日乃證稱：「‧‧‧原告到的
      時候協議書還正在打字，打完之後，謝代書有念給原告聽
      ，原告聽完後，有點意見，所以沒有簽名、蓋章，只由謝
      代書在其他的申請資料上代理蓋章，原告離開時，有把印
      鑑章帶走，後來協議書上原告部分的簽名、蓋章，是等其
      他人簽名、蓋章後，我拿去賴德炎位在金山南路的籌備處
      ，交給賴，賴說原告就住在他樓下，他會負責處理好再交
      給我們，二天後，賴德炎就把蓋有原告印章、有原告簽名
      的協議書交給我，‧‧‧」等語（見原審卷第二六四及二
      六五頁），核與乙○○之證言迥異，而系爭協議書上被上
      訴人之簽名、印文經法務部調查局鑑定結果並非真正，業
      如前述，則證人乙○○所為上開證詞顯與事實不符，自難
      予採信。況證人乙○○於九十三年十二月九日復證稱：「
      上次回去想了之後，發現好像有部分記錯了」、「我後來
      問馮代書，他說原告有點意見，所以沒有簽」、「我已經
      忘了當時的情況，我只記得我有把協議書給原告看，但他
      有無簽名、蓋章，我真的忘了」等語（見原審卷第二八○
      及二八一頁），是尚難據證人乙○○於九十二年十月二十
      四日之證言為有利於上訴人之認定。
  (二)上訴人辯稱被上訴人為配合辦理系爭抵押權之設定登記，除
    提供所需資料文件外，另以其權狀遺失為由，交付二份印鑑
    證明予乙○○代書，委託其辦理補發手續，並於領得新權狀
    後，逕行辦理抵押權設定登記，而訴外人曾天佑亦同於當日
    提供其所有之房地辦理抵押權設定登記，以擔保訴外人賴德
    炎之債務云云。被上訴人則以其申請補發系爭房地之所有權
    狀時，賴德炎及乙○○代書均表示補發所有權狀需要印鑑證
    明二份及戶口名簿影本一份，另需攜帶印鑑章蓋用相關申請
    文件，被上訴人因而申請二份印鑑證明，於九十一年十月一
    日攜至代書事務所交付乙○○代書，並將印鑑章交付乙○○
    代書蓋用等語。查：
    1.證人乙○○雖於原審九十二年十月二十四日言詞辯論期日
      到庭證稱：「‧‧‧賴德炎當日通知我是辦理二件抵押的
      事情，當時金主都是被告（即上訴人），賴德炎借貸二筆
      ，有二個擔保人，一個是原告（即被上訴人），一個是曾
      天佑，原告提供擔保的是中壢之土地」、「‧‧‧當日曾
      天佑也有提供擔保物，即為台北縣新莊市○○街四八巷八
      弄三之一號，建號○八六一及同市○○段五五地號土地。
      原告供擔保的部分賴德炎之借款是二百五十萬元，曾天佑
      擔保部分賴德炎之借款是一百二十萬元。‧‧‧」、「（
      被上訴人）交給二份印鑑證明，一份是作為貸款所用，一
      份是作為權狀補發所用」、「當日辦理三件，二件為前述
      之抵押貸款，一件為權狀補發」等語（見原審卷第一二六
      至一二八頁），惟證人曾天佑則證稱：「（被證四即以曾
      天佑為『提供產權擔保人』之協議書）是我簽名、蓋章的
      ，但是當時立協議書人甲方與乙方部分都沒有簽名。協議
      書內容我沒有看，但是賴德炎表示宜蘭管理學院必須先支
      付行政費用需要用錢，我說我沒有錢，但是可以提供協議
      書內所載的不動產，因此賴德炎帶我去萬華謝代書事務所
      ，‧‧‧，在謝代書事務所時，我均沒有看過原告‧‧‧
      我去謝代書事務所為辦理前述事務僅去過一次」、「不動
      產必須經過評估後才知道價值是否足夠作為擔保物，如果
      評估夠的話，我願意設定抵押，但是賴德炎向我表示金主
      認為評估不夠，所以我有向賴德炎要求返還資料。我的房
      子作為擔保物，是因為宜蘭管理學院籌備處若沒有按照預
      計工程作業，我的損失會更大。被證四的房屋土地是否有
      被拿去設定我不知道。我不知道是否還有其他人願意提供
      擔保物」、「（法官問：賴德炎當時有無表示誰為立協議
      書人？）沒有。被證四所附謄本上關於北投區農會之土地
      及建物設定抵押是我自己辦理的沒錯，但是關於以賴德炎
      為債務人之設定，我在開庭前均不清楚」等語（見原審卷
      第一四五至一四七頁），顯與證人乙○○證述曾天佑係為
      提供房地辦理抵押權設定登記以擔保賴德炎之借款而前往
      乙○○代書之事務所不符，而曾天佑亦稱沒有在乙○○代
      書之事務所看過被上訴人，且不知道是否還有其他人提供
      擔保，自不能以被上訴人當日在曾天佑之後亦到乙○○代
      書之事務所，即認被上訴人係同意擔保賴德炎之借款而提
      供系爭房地設定抵押權登記。
    2.證人馮秋珍於九十三年十一月十一日雖到庭證稱：「﹝通
      知原告（即被上訴人）攜帶資料時﹞當初有說就是要辦設
      定抵押，當時原告說找不到權狀，所以我說要辦理補發權
      狀，所以在當天有一起辦理補發權狀」、「二份（印鑑證
      明），我通知原告時，就有說一份要辦理抵押用，一份是
      要辦理權狀補發用」、「謝代書都有解釋（蓋印的文件是
      做何用途），這是習慣，且有讓原告看過」、「謝代書在
      蓋章時，原告就坐在旁邊看」、「原告抵達時，謝代書正
      在打協議書，他說請原告先坐一下馬上好，等打完後，就
      把協議書給原告看，看了之後，原告有些意見，我就馬上
      打電話給賴德炎，賴說沒有關係，他會再找原告談，後來
      謝代書就拿文件解釋給原告聽，並蓋印在各個文件上，包
      括設定抵押的文件」、「原告當時也沒有說什麼，他就是
      有意見，不願意簽（協議書）」等語（見原審卷第二六六
      、二六七頁），而證人乙○○於九十三年十二月九日則證
      稱：「上次回去想了之後，發現好像有部分記錯了，當初
      原告與賴德炎是妻弟與姊夫的關係，所以他們二人是原本
      就要來辦抵押設定、權狀補發」、「當初是馮秋珍代書跟
      我說他們二人要辦抵押設定，並說原告的權狀遺失要一起
      辦理補發。他們二人沒有跟我說要辦理抵押」、「（原告
      當天來事務所辦理時）他有說要辦設定抵押及權狀補發」
      等語（見原審卷第二八○頁），惟審諸系爭協議書所載被
      上訴人之義務係為同意並設定系爭抵押權，而據馮秋珍所
      述被上訴人當時並不願意簽署系爭協議書，則被上訴人即
      無於同一時點復同意乙○○於設定抵押權文件用印之理，
      即難憑證人馮秋珍及乙○○之上開證言，逕認被上訴人於
      當日將二份印鑑證明送至乙○○代書之事務所，係為辦理
      系爭抵押權設定登記事宜而依約同往，是上訴人此部分所
      辯，洵無足取。
  (三)被上訴人辯稱賴德炎曾告知系爭房地已設定抵押權予訴外人
    大眾銀行，上訴人乃要求提出被上訴人於大眾銀行之實際借
    貸金額，以便估算系爭房地殘值，經被上訴人提出房貸借款
    餘額證明，證明供上訴人設定時其僅餘一百五十餘萬元未還
    ，確實仍有價值，而前開房貸借款餘額證明，非本人無法申
    領，若被上訴人不知本件抵押權登記，則其豈有申請該餘額
    證明並提供予上訴人之理云云，惟為上訴人所否認。據證人
    許萬教於原審到庭證稱：「‧‧‧我原來是受僱於賴德炎，
    幫賴德炎處理一般庶務，所以我曾經由賴德炎指示幫其至大
    眾銀行調閱原告（即被上訴人）的繳款證明，調閱回來後就
    交給賴德炎，至於後續的事情賴德炎沒有告訴我，我也不知
    道」、「（原審卷第一一一頁被上訴人貸款餘款證明調閱資
    料申請書）是我辦理的沒錯，至於申請書上原告的印文，是
    賴德炎在宜蘭管理學院籌備處交給我該枚印章的」等語（見
    原審卷第一四八、一四九頁），經原審函詢大眾銀行覆稱：
    「一本行授信戶請領『房貸借款餘額証明』時應具備資格及
    填具文件如下：(一)借款人本人親自來行辦理請其攜帶身份証
    正本與印章到本行填具申請書及簽章妥供本行留存備查，即
    可核發。(二)借款人不克親自來行辦理可由借款人出具委託書
    及借款人身份証影本、印章暨受託人身份証正本、印章，經
    本行核對相關文件後，請受託人予本行簽收妥後核發。二本
    案丙○○君為委託代理人申請」等語，有大眾銀行九十二年
    十月十七日（92）眾消發字第四一二一號函及所檢附之調閱
    資料申請書、許萬教及被上訴人之身分證正、反面影本、房
    貸借款餘額證明、查詢單等影本在卷可憑（見原審卷第一一
    三至一一九頁），核與證人許萬教所述相符，足徵系爭房地
    之房貸借款餘額證明實係由賴德炎交付相關文件委由許萬教
    所申請。
    綜上，系爭協議書上關於被上訴人之簽名、印文均非真正，
    上訴人舉証尚不足証明被上訴人有授權他人簽訂系爭協議書
    或同意辦理系爭抵押權設定登記之事實，則系爭抵押權之設
    定登記行為即難認係經被上訴人之合法授權。
  (四)上訴人另辯稱被上訴人交付辦理系爭抵押權所需之相關文件
    ，並交付印鑑章由乙○○代書代其用印於申請文件上，而上
    訴人與被上訴人並未同時在場辦理系爭抵押權設定，則上訴
    人依客觀情事判斷，縱誤信乙○○代書係經被上訴人授權，
    並同意設定系爭抵押權，而簽名、蓋章於相關文件，並取得
    系爭抵押權證書，亦有民法第一百六十九條表見代理規定之
    適用等語。按民法第一百六十九條規定之表見代理，係為保
    護第三人而設，本人如有使第三人信以為其有以代理權授與
    他人之行為，而與該他人交易，即應使本人負授權人責任，
    而此項表見代理云者，原係指代理人雖無代理權，而有可使
    人信其有代理權之情形而言，與民法第一百零七條所定代理
    權之限制及撤回之情形無關（最高法院七十年台上字第三五
    一五號判例要旨參照）。據被上訴人於原審陳稱：「（補發
    權狀切結書）是我親自簽名的，至於印章部分，是我拿印鑑
    章交給代書乙○○，由他蓋印後還給我。當天我交印鑑章給
    代書，目的是要請他代辦補發權狀，代書拿了印鑑章蓋了一
    些資料，我不知道其中有包含抵押權的資料，代書也沒有跟
    我說」、「（抵押權登記）申請書上確實是我的印鑑章，但
    是當時我只是要去辦權狀補發，並沒有人跟我說要辦抵押權
    設定，且謝代書也沒有說，就直接在文件上蓋印」等語（見
    原審卷第一八三、二六九頁），被上訴人復自承其於九十一
    年十月一日在乙○○、馮秋珍在場時，將印鑑證明二份、戶
    口名簿一份交予乙○○，任其在補發權狀申請書及辦理抵押
    權設定登記所需文件上蓋用印鑑章，則被上訴人之上開行為
    已足使上訴人信以為其有以代理權授與乙○○辦理系爭抵押
    權設定登記，揆諸前揭判例意旨，被上訴人自應對上訴人負
    授權人責任，上訴人據之主張系爭抵押權之設定係為有效成
    立等語，殊屬有據。
五、綜上所述，被上訴人請求確認系爭抵押權不存在，並塗銷系
    爭抵押權登記，為無理由，不應准許。原審為被上訴人勝訴
    之判決，自有未洽。上訴意旨指摘原判決不當，求予廢棄，
    為有理由，爰由本院予以廢棄改判，如主文第二項所示。
六、本案事證已臻明確，兩造其餘主張、陳述及所提之證據，經
    審酌後認與判決結果不生影響，爰不一一論述。
七、據上論結，本件上訴為有理由，爰依民事訴訟法第四百五十
    條、第七十八條，判決如主文。
中    華    民    國   九十五   年    一   月   十七  日
                  民事第十三庭審判長法  官 劉靜嫻
                                    法  官 李錦美
                                    法  官 陳昆煇
正本係照原本作成。
如不服本判決，應於收受送達後20日內向本院提出上訴書狀，其
未表明上訴理由者，應於提出上訴後20日內向本院補提理由書狀
（均須按他造當事人之人數附繕本）上訴時應提出委任律師或具
有律師資格之人之委任狀；委任有律師資格者，另應附具律師資
格證書及釋明委任人與受任人有民事訴訟法第466條之一第一項
但書或第二項（詳附註）所定關係之釋明文書影本。
中    華    民    國    95    年    1     月    17    日
                                    書記官 李佳樺
附註：
民事訴訟法第四百六十六條之一（第一項、第二項）：
對於第二審判決上訴，上訴人應委任律師為訴訟代理人。但上訴
人或其他法定代理人具有律師資格者，不在此限。
上訴人之配偶、三親等內之血親、二親等內之姻親，或上訴人為
法人、中央或地方機關時，其所屬專任人員具有律師資格並經法
院認為適當者，亦得為第三審訴訟代理人。


司法院資訊處製作；財團法人民間司法改革基金會備份。
